【裁判字號】    91,家上,113
【裁判日期】    920708
【裁判案由】    確認繼承權不存在
【裁判全文】
臺灣高等法院臺中分院民事判決  九十一年度家上字第一一三號
    上  訴  人    甲○○
                  乙○○
右當事人間請求確認繼承權不存在事件，上訴人對於中華民國九十一年八月二十一日
臺灣南投地方法院九十年度家訴字第一八號第一審判決提起上訴，本院判決如左：
      主      文
上訴駁回。
第二審訴訟費用由上訴人負擔。
      事      實
甲、上訴人方面：
一、聲明：
（一）原判決廢棄。
（二）確認被上訴人對林文寬之繼承權不存在。
二、陳述：除與原判決所載相同部分予以引用外，補述略稱：
          被上訴人雖係柬埔寨國籍，但依我國涉外民事法律適用法第十一條第一項
          規定及同法第二十二條分就婚姻成立要件及繼承法適用之規定，本案仍應
          適用中華民國之法律。而被上訴人有重婚之事實，故其與上訴人先父之婚
          姻關係，依我國民法第九百八十八條第二款規定，應屬無效，是被上訴人
          對其先父遺產自無繼承權。
三、證據：引用原審立證方法。
乙、被上訴人方面：
一、聲明：駁回上訴。
二、陳述：除與原判決所載相同部分予以引用外，補述略稱：
（一）被上訴人於柬埔寨未曾結婚，但曾與一名男子同居，並於七十八年四月間生下
      一子，八十九年二月二十日始來臺與上訴人之父林文寬結婚，婚後並已向臺灣
      之戶政機關辦理結婚登記。
（二）上訴人於原審所提出之居住證，核發或登錄之日期為西元一九九九年（即民國
      八十八年）十二月二十四日，充其量此亦僅能證明「宋寶」與「羅淑巧（即被
      上訴人）」截至八十八年十二月二十四日止曾有婚姻關係存在，惟無法證明被
      上訴人與林文寬於八十九年二月二十日結婚當時，被上訴人尚有其他婚姻關係
      存在；況依該居住證譯文所載地址，經原審函請當地有關機關查詢結果，該村
      並無被上訴人其人，是該居住證譯文內容真實性可疑，不足資為被上訴人曾在
      柬埔寨與人結婚之證據。
三、證據：除引用原審立證方法外，補提：護照內頁影本、柬埔寨文之身分證及戶口
    名簿各一件為證。
丙、本院依職權命被上訴人以柬埔寨文書寫其個人、同居人及兒子之姓名，並依該資
    料函請臺灣高等法院囑託外交部向柬埔寨政府查詢被上訴人在該國之婚姻及家庭
    狀況，並向幸福人壽保險股份有限公司埔里分公司函詢林文寬之保險金理賠情形
    。
    理      由
一、按確認法律關係之訴，非原告有即受確認判決之法律上利益者，不得提起之；確
    認證書真偽或為法律關係基礎事實存否之訴，亦同，民事訴訟法第二百四十七條
    第一項定有明文。次按民事訴訟法第二百四十七條所謂即受確認判決之法律上利
    益，係指因法律關係之存否不明確，致原告在私法上之地位有受侵害之危險，而
    此項危險得以對於被告之確認判決除去之者而言，故確認法律關係成立或不成立
    之訴，苟具備前開要件，即得謂有即受確認判決之法律上利益（最高法院四十二
    年臺上字第一０三一號判例參照）。經查，本件上訴人於原審起訴主張彼等父親
    林文寬於民國八十九年二月二十日與被上訴人在臺結婚，惟被上訴人為柬埔寨國
    人，且在柬埔寨國另有婚姻關係存在，是被上訴人在臺與其父親林文寬間之婚姻
    顯屬重婚，應為無效，彼等父親林文寬嗣後於九十年二月二十九日死亡，是被上
    訴人對上訴人之先父應無繼承權等語，依此主張，被上訴人對林文寬之遺產有無
    繼承權，足以影響上訴人對林文寬遺產繼承之應繼分，上訴人私法上之地位有受
    侵害之危險，而此危險，得以對於被上訴人之確認判決予以除去，是上訴人顯有
    即受確認判決之法律上利益，其提起本件確認之訴，訴權存在要件即已具備。
二、
（一）本件上訴人起訴主張：被繼承人林文寬為上訴人先父，被上訴人為柬埔寨國人
      ，在柬埔寨國另有婚姻關係存在，竟向上訴人先父林文寬佯稱其並無任何婚姻
      關係，於八十九年二月二十日在臺灣與上訴人之先父結婚，顯屬重婚，其在臺
      灣與上訴人之先父間之婚姻應屬無效。上訴人之先父死亡後，被上訴人對上訴
      人先父應無繼承權，被上訴人竟一再主張對上訴人先父有繼承權，已影響上訴
      人之應繼分，爰起訴求為確認被上訴人對林文寬之繼承權不存在之判決。
（二）被上訴人則以：被上訴人在柬埔寨國並未與他人結婚，僅曾與一名男子同居並
      育有一子，惟未曾結婚，並無重婚事實等語置辯。
三、上訴人主張：彼等二人為林文寬子女，被上訴人與林文寬於八十九年二月二十日
    結婚，同年月二十九日辦理結婚登記，林文寬於九十年二月十九日死亡等情，有
    上訴人提出之兩造戶籍謄本附卷可稽（見原審卷第六頁），且為兩造所不爭執，
    自堪信為真實。
四、本件被上訴人係柬埔寨人，依我國涉外民事法律適用法第十一條第一項規定：「
    婚姻成立之要件，依各該當事人之本國法。」，同法第二十二條規定：「繼承，
    依被繼承人死亡時之本國法。」。本件被繼承人林文寬係中華民國人，有前開戶
    籍謄本在卷可證（見原審卷第六頁），本件又屬繼承事件訴訟，依上述規定，應
    適用我國法律。按民法第九百八十二條第二項規定：「經依戶籍法為結婚之登記
    者，推定其已結婚」；民事訴訟法第二百八十一條亦規定，法律上推定之事實無
    反證者，無庸舉證。是綜合前開法文之規定，可推知民法第九百八十二條第二項
    係就訴訟程序上移轉舉證責任所為之特別規定。本件被上訴人與被繼承人林文寬
    既已依戶籍法之規定於八十八年二月二十九日辦妥結婚登記，此有上開戶籍謄本
    在卷可稽，自應「推定」已結婚。上訴人主張被上訴人有重婚之事實而主張其間
    婚姻無效，依上開規定，即應由上訴人負舉證責任。再按，民事訴訟法第二百七
    十七條亦規定當事人主張有利於己之事實者，就其事實有舉證之責任。是本件上
    訴人倘不能舉證證實其主張之事實為真實，則被上訴人縱就其抗辯事實不能舉證
    或所舉證據尚有疵累，亦應駁回該上訴人之請求（參照最高法院八十六年度臺上
    字第一四五號、八十五年臺上字第二五三四號判決意旨）。
五、本件上訴人主張被上訴人在柬埔寨國已與宋寶結婚，育有子女宋速平、宋速璧、
    宋美玲等人，顯有重婚之事實，雖據其提出經駐越南臺北經濟文化辦事處簽證之
    「宋寶」居住證譯文為證，並聲請訊問證人謝水金，以證明被上訴人重婚之事實
    ，惟為被上訴人所否認，並辯稱伊並未在柬埔寨國正式結婚，但曾與人同居育有
    一子，然該子姓名並非為宋速平、宋速璧、宋美玲等語。經查：
（一）該居住證僅屬譯文，其上雖記載於西元二００一年（即民國九十年）五月十四
      日認證，惟該居住證上之日期，卻係記載一九九九年十二月二十四日，則該居
      住證縱認確係由柬埔寨政府所發且其內容屬實，至多僅能證明被上訴人截至西
      元一九九九年（即民國八十八年）十二月二十四日時，曾有婚姻關係存在，尚
      無法遽認被上訴人與林文寬於八十九年二月二十日結婚時，該婚姻關係仍繼續
      存續中；況該居住證經原審函請臺灣高等法院囑託外交部向柬埔寨政府查詢被
      上訴人在該國之婚姻狀況及卷附之居住證是否為真正，經駐胡志明市臺北經濟
      文化辦事處函請柬埔寨臺商協會向被上訴人住所當地有關機關查詢結果：經派
      員至被上訴人戶籍地金邊市棉芷邵尼羅區國尼羅村，村長稱該村並無被上訴人
      其人，有臺灣高等法院九十一年五月二十四日（九一）院田文實字第０七七四
      四號函暨檢附之駐胡志明市臺北經濟文化辦事處函附卷可參（見原審卷第八八
      頁至第九０頁）；另經本院檢附被上訴人之柬埔寨文身分證及戶口名簿函請臺
      灣高等法院囑託外交部向柬埔寨政府查詢被上訴人在柬埔寨國之婚姻狀況，及
      被上訴人是否曾和宋寶（ＳＯＫ  ＰＯＵＶ）正式結婚，並育有兒子宋速平（
      ＳＯＫ  ＳＯＰＨＥＡ）、宋速璧（ＳＯＫ  ＳＯＰＨＥＡＫ）、女兒宋美玲
      （ＳＯＫ  ＳＲＥＩＮＥＡＮＧ），經駐胡志明市辦事處函覆：經詳閱所附附
      件戶口名簿影本，羅淑巧（即被上訴人）之丈夫姓名並無登載，僅登載其子姓
      名，惟伊子之姓名並非宋速平或宋速璧，兒子欄上所登載之父名亦非宋寶，有
      臺灣高等法院九十二年五月二十八日（九二）院田文實字第０二０三八號函暨
      檢附之駐胡志明市辦事處函一份存卷可憑（見本院卷第五三頁、第五四頁），
      是本件並無法證明該居住證譯文內容之真實性，亦難認定該居住證譯文內容與
      被上訴人間確有關連。
（二）上訴人所舉證人謝水金於原審證稱：「（問：是否認識被告【按即指被上訴人
      】？）是在臺灣認識的，她是跟我岳母一起來臺灣探親，我太太也是柬埔寨人
      ，她是來玩的，她與林文寬是在一個飯局認識的，我們是一起吃飯，並沒有刻
      意介紹她認識林文寬，隨即開始交往，沒多久就決定結婚，兩人還一起出境到
      柬埔寨去辦理結婚登記，我不太了解被告的背景。」、「林文寬有說他為了自
      己的女兒與被告有爭吵，被告還常常會索取金錢，林文寬對此有所抱怨，並說
      被告說她在柬埔寨還有孩子要養，林文寬說我介紹錯了，表示後悔。後來被告
      也有向我承認他確實在柬埔寨還有小孩。」、「（問：是否知道被告在柬埔寨
      有無婚姻關係存在？）這個我不了解。」等語（見原審卷第七五頁至第七六頁
      ），依證人上開證詞，亦僅能證明被上訴人曾向證人謝水金表示伊在柬埔寨曾
      育有小孩，至於該小孩是被上訴人與他人同居所生，或係與他人結婚所生，均
      屬不明；而被上訴人在柬埔寨國並無與他人結婚之情，業如上述，自難單憑被
      上訴人曾向證人謝水金表示伊在柬埔寨國另育有小孩待養等詞，即推定該小孩
      係被上訴人與他人結婚所生。再退步言之，縱令該小孩是被上訴人與他人結婚
      所生，惟上訴人亦未舉證該婚姻關係在被上訴人與林文寬結婚之時仍然存在，
      證人謝水金亦證稱不知道被上訴人在柬埔寨國是否另有婚姻關係等語（見原審
      卷第七六頁），是證人謝水金上開證詞，亦不足以證明被上訴人與林文寬結婚
      時，被上訴人在柬埔寨國仍有婚姻關係存在。況林文寬死亡後，關於林文寬死
      亡之喪葬津貼、福利互助補助、公務人員死亡保險給付及撫卹金、慰助金之申
      請相關事宜，林文寬之全體繼承人即上訴人甲○○、乙○○、林倩如三人及被
      上訴人羅淑巧曾於九十年三月六日共同書立委託切結書，載明關於上開津貼、
      補助費之申請，全權委託上訴人乙○○一人處理，申請領得之款項由兩造平均
      分配等情，有被上訴人所提之委託切結書附卷足憑（見原審卷第三九頁），上
      訴人亦自認該委託切結書為真正（見本院卷第三七頁），依兩造所不爭執之上
      述委託切結書所載，林文寬死亡之喪葬津貼、死亡保險給付及各項補助款之領
      取，既由兩造共同書立切結書，表明由兩造共同委託上訴人乙○○一人代辦申
      請手續，另約定領得款項後由兩造按人數平均分配，足證上訴人顯已承認被上
      訴人對林文寬之遺產有繼承權。被上訴人再提起本件訴訟，求為確認被上訴人
      對林文寬之繼承權不存在，自非有據。
六、綜上所述，本件上訴人既無法證明被上訴人與林文寬之婚姻係屬重婚，則被上訴
    人與林文寬之婚姻並非無效，林文寬於九十年二月十九日死亡，被上訴人係林文
    寬之妻，依民法第一千一百三十八條規定，被上訴人為林文寬之法定繼承人，依
    法對林文寬之遺產有繼承權，而上訴人復未主張被上訴人有何其他喪失繼承權之
    事由存在，故上訴人請求確認被上訴人對林文寬之遺產繼承權不存在，自非有據
    。原審為上訴人敗訴之判決，並無不合。上訴意旨指摘原判決不當，求予廢棄改
    判，為無理由，應予駁回。
七、本件事證已臻明確，兩造其餘攻擊防禦方法及舉證，核於判決結果無影響，爰不
    逐一論述，併此敘明。
八、據上論結，本件上訴為無理由，依民事訴訟法第四百四十九條第一項、第七十八
    條，判決如主文。
中      華      民      國    九十二    年      七      月      八      日
~B1民事第五庭審判長法  官  陳滿賢
~B2                法  官  古金男
~B3                法  官  邱森樟
如對本判決上訴，須於收受判決送達後二十日內向本院提出上訴書狀，其未表明上訴
理由者，應於提出上訴後二十日內向本院提出上訴理由書（須按他造人數附具繕本）
，並繳納送達用雙掛號郵票拾份（每份拾肆元）。
上訴時應提出委任律師或具有律師資格之人之委任狀；委任有律師資格者，另應附具
律師及格證書及釋明委任人與受任人有民事訴訟法第四百六十六條之一第一項但書或
第二項（詳附註）所定關係之釋明文書影本。
~B                書記官  粘銘環
中      華      民      國    九十二    年      七      月     十一     日
附註：
民事訴訟法第四百六十六條之一（第一項、第二項）
對於第二審判決上訴，上訴人應委任律師為訴訟代理人。但上訴人或其法定代理人具
有律師資格者，不在此限。
上訴人之配偶、三親等內之血親、二親等內之姻親，或上訴人為法人、中央或地方機
關時，其所屬專任人員具有律師資格並經法院認為適當者，亦得為第三審訴訟代理人
。
                                                                        Ｈ


司法院資訊處製作；財團法人民間司法改革基金會備份。
